【裁判字號】    92,台上,7055
【裁判日期】    921218
【裁判案由】    偽證
【裁判全文】
最高法院刑事判決                              九十二年度台上字第七０五五號
    上訴人  台灣高等法院檢察署檢察官
    被  告  乙○○
            甲○○
右上訴人因被告等偽證案件，不服台灣高等法院中華民國九十二年十月一日第二審更
審判決（九十二年度上更(二)字第五七三號，起訴案號：台灣桃園地方法院檢察署八十
六年度偵字第一六五六號），提起上訴，本院判決如左：
    主  文
原判決撤銷，發回台灣高等法院。
    理  由
本件原判決以公訴意旨略以：被告乙○○、甲○○與陳金國、卓武志、林玉花等五人
，均明知坐落桃園縣復興鄉○○○段八九一號土地乙筆，業於民國五十年間由乙○○
之夫陳川源售予李和平，同時交付李和平管理使用，因李和平不具山地原住民身分，
不能辦理移轉所有權手續，仍登記在乙○○名下，並約定俟該土地依法得移轉所有權
時，再辦理移轉登記手續。嗣李和平及其妻林阿銀相繼於七十八年及八十二年間去世
，但其於去世前已將該土地另行轉賣給黃辰采，並同時交付黃辰采管理使用。被告等
與陳金國、卓武志、林玉花等竟共同意圖為自己不法之所有，由卓武志、林玉花二人
出面經由不知上情之游興海、黃振元之介紹，向邱雙黨偽稱上開土地登記所有權人乙
○○因急需用錢，而願以新台幣（下同）一百八十萬元出賣該地，致邱雙黨不疑，信
以為真，而於八十二年十一月八日與乙○○簽訂上開田地之山坡保留地土地暨地上物
、耕作權、使用權讓渡契約書乙紙，並約定嗣後上開土地依法得移轉過戶予邱雙黨時
，再行辦理移轉過戶手續，即先後交付三十八萬元予乙○○、甲○○、陳金國等三人
，另交付一百四十萬元予卓武志、林玉花二人（尚餘二萬元尾款未付）。嗣邱雙黨將
上開土地上原種植之桂竹砍除，欲另作他用時，為黃辰采查覺上情，即向邱雙黨告知
該地業據其向李和平購得，並由其管理使用，邱雙黨始知受騙（上開五人犯詐欺罪，
經原審法院以八十六年度上訴字第六三一六號判刑確定）。乙○○、甲○○二人，均
明知邱雙黨係因其等與卓武志、林玉花、陳金國共同行騙而誤信乙○○仍有上揭土地
之所有權始予以買受等情，竟於八十四年十一月二十三日台灣桃園地方法院檢察署偵
辦八十四年度偵字第六七四八號被告卓武志等涉嫌偽造文書等案時，以證人身分於供
前具結偽稱：「告訴人邱雙黨知道該地係因李和平、林阿銀去世後，被告卓武志、林
玉花繼承此權利而賣予他」等語，而於案情有重要關係之事項，為虛偽之陳述，致使
檢察官以為係告訴人邱雙黨夥同被告卓武志、林玉花詐騙被告乙○○陷於錯誤而訂立
土地買賣契約，而據以起訴邱雙黨涉有詐欺得利罪嫌（嗣經判決無罪確定），因認被
告等涉犯刑法第一百六十八條之偽證罪嫌。惟經審理結果，不能證明被告等犯罪，因
而維持第一審關於被告等被訴偽證部分諭知無罪之判決，駁回此部分檢察官在第二審
之上訴，固非無見。
惟查(一)、原判決以被告乙○○係十一年十一月三日生，為泰雅族原住民，且不通曉國
台語，已核對身分證明記明筆錄，檢察官於八十四年十一月二十三日偵查中乙○○雖
於供前具結，但當時並未選任通曉泰雅族語之通譯為其翻譯，且依筆錄記載之內容及
其語氣，均甲○○一人所為，並無乙○○之陳述，是該偵查筆錄不得據為乙○○不利
之認定，而為乙○○無罪判決理由之一。然查上開偵查筆錄固未有通譯到庭之記載，
然乙○○於第一審法院八十五年度易字第三九一號邱雙黨詐欺案審理中，曾於八十五
年五月二日及八十五年五月三十日到庭作證，依訊問筆錄記載，亦無通譯到庭，而仍
能為陳述，有各該筆錄附於該案影印卷可稽，乙○○是否完全不諳國台語，已非無疑
。又上開筆錄對於被告等之訊問係記載「均問」、「均答」，末了並記載右筆錄經交
閱朗讀受訊問人承諾無訛始簽押，並有乙○○之簽名於其上，有該筆錄影本足憑。是
上開筆錄之記載是否均係乙○○與甲○○共同之陳述，乙○○果真不諳國台語，是否
亦不識國字，當時是否已確實閱覽筆錄後始簽名，亦有欠明瞭而待究明。檢察官於原
審曾聲請勘驗該證言之錄音帶，以明究竟（原審法院上更(二)卷第二十三、二十四頁）
。原審未予調取勘驗，復未說明不予勘驗之理由，遽為上開論斷，自有可議。(二)、被
告乙○○出售前述土地與邱雙黨之行為，依卷附原審法院八十六年度上訴字第六三一
六號刑事確定判決，認定係被告等與陳金國、卓武志、林玉花共同向邱雙黨詐欺取財
，邱雙黨為被害人。而台灣桃園地方法院檢察署八十四年度偵字第六七四八號起訴書
則記載為邱雙黨夥同卓武志、林玉花向乙○○詐欺得利，涉犯刑法第三百三十九條第
二項之詐欺得利罪嫌，乙○○為被害人。該案嗣經原審法院以八十五年度上易字第五
一三五號判決無罪確定，亦有該起訴書及判決書在卷足憑。檢察官何以會將被告等犯
詐欺罪之被害人邱雙黨列為被告起訴，而犯罪人乙○○則成為該案之被害人，是否因
該案偵查中，被告等於八十四年十一月二十三日之證言有關，該案邱雙黨嗣又經判決
無罪確定，能否謂被告等此部分之證言，非於案情有重要關係之事項，供前具結而為
虛偽陳述，亦非全無疑義而待研求。原判決對此未詳予勾稽，剖析明白，即以被告等
之證言並非於案情有重要關係之事項，亦非虛偽不實，而為被告等無罪之判決，尚嫌
速斷。(三)、偽證罪之成立，以虛偽陳述之證人已於供前或供後具結為其成立要件之一
，刑法第一百六十八條規定甚明。所謂具結，係指依法有具結義務之人，履行其具結
義務而言，若法律上不得令其具結之人，而誤令其具結者，即不發生具結之效力，縱
於案情有重要關係之事項，供前或供後具結，而為虛偽陳述，亦難論以該罪。依前所
述，乙○○出售土地與邱雙黨之行為，被告等均涉共犯詐欺罪，則被告等於邱雙黨等
涉詐欺得利等罪案件於偵查中出庭作證時，是否有刑事訴訟法第一百八十一條所規定
恐因其陳述致自己或與其有前條（修正前第一百八十條）第一項關係之人受刑事追訴
或處罰者，得拒絕證言，而依修正前同法第一百八十六條第四款之規定，不得令其具
結之情形，仍有欠明瞭。此因攸關被告等於供前所為之具結，是否發生具結之效力，
能否論以偽證罪，為維護被告之利益，自有調查釐清之必要。原判決對此未為調查說
明，尚有未洽。檢察官上訴意旨指摘原判決不當，非無理由，應認仍有撤銷發回更審
之原因。
據上論結，應依刑事訴訟法第三百九十七條、第四百零一條，判決如主文。
中      華      民      國    九十二    年     十二     月     十八     日
                              最高法院刑事第三庭
                                  審判長法官  董  明  霈
                                        法官  林  茂  雄
                                        法官  張  祺  祥
                                        法官  石  木  欽
                                        法官  郭  毓  洲
      右正本證明與原本無異
                                              書  記  官
中      華      民      國    九十二    年     十二     月    二十五    日
                                                                        Ａ


司法院資訊處製作；財團法人民間司法改革基金會備份。
